臺灣高等法院刑事判決
111年度上訴字第1432號
上  訴  人  臺灣新竹地方檢察署檢察官
被      告  許家菘

上列上訴人因被告詐欺等案件，不服臺灣新竹地方法院110年度
金訴字第264號，中華民國111年3月3日第一審判決（起訴案號：
臺灣新竹地方檢察署110年度偵字第4049號），提起上訴，本院
判決如下：
    主  文
原判決撤銷。
乙○○犯三人以上共同詐欺取財罪，處有期徒刑壹年肆月。
    事  實
一、乙○○於109年3月間起，加入真實姓名年籍不詳等成年人所組
    成以實施詐術為手段，具有持續性、牟利性之有結構性詐騙
    集團犯罪組織（下稱本案詐騙集團，無證據證明有未滿18歲
    之人參與該犯罪組織，本案並非乙○○加入該詐騙集團後最先
    繫屬之案件，詳後述），其友人丙○（由原審法院以111年度
    金訴字第147號案件審理中）亦於109年3月間起，加入本案
    詐欺集團。乙○○、丙○與所屬上開詐欺集團成年成員，共同
    意圖為自己不法所有，基於三人以上共同詐欺取財及掩飾、
    隱匿詐欺所得去向之犯意聯絡，由丙○於109年3月13日，在
    新竹市○區○○路○段0巷00弄0○00號鄭艷娣（經檢察官移送原
    審法院110年度金訴字第100號併案審理判決，現上訴由本院
    以111年度上訴字第276號案件審理中）住處，向鄭艷娣借用
    其臺灣銀行帳號000000000000號帳戶（下稱本案帳戶）之金
    融卡及金融卡密碼等資料後，將本案帳戶資料告知乙○○，並
    約定若有款項匯至本案帳戶，即由丙○代為提款。乙○○旋將
    本案帳戶資訊告訴不詳姓名之本案詐欺集團成員。之後本案
    詐欺集團不詳成員即於109年1月間以通訊軟體LINE暱稱「瑜
    」、「齊哥」等名義，傳送訊息向甲○○佯稱：可代操外幣交
    易云云，致甲○○陷於錯誤，於109年3月17日下午4時10分許
    ，匯款新臺幣（下同）31000元至本案帳戶中，再由丙○將款
    項領出並交給乙○○，以此方式掩飾、隱匿上開犯罪所得財物
    之去向及所在。嗣因甲○○察覺有異，報警處理，循線查悉上
    情。
二、案經甲○○訴由新北市政府警察局板橋分局報請臺灣新竹地方
    檢察署檢察官偵查起訴。　　
    理  由
壹、證據能力：
一、本判決以下所引具傳聞性質之供述證據，被告乙○○經本院合
    法傳喚雖未到庭，惟檢察官表示無意見而不予爭執，且本院
    查無該等證據有違背法定程序取得或顯不可信之外部情狀，
    揆諸刑事訴訟法第159條之5規定，應有證據能力。
二、至本件認定事實所引用之非供述證據，並無證據證明係公務
    員違背法定程式所取得，亦無刑事訴訟法第159條之4顯有不
    可信之情況與不得作為證據之情形，且經本院於審判期日依
    法進行證據之調查、辯論，亦應有證據能力。
貳、認定犯罪事實所憑之證據及理由　　
一、經查：
㈠、告訴人甲○○遭詐欺集團成員以事實欄所示方式詐欺，致其信
    以為真而陷於錯誤，依指示轉帳至本案帳戶等情，已據告訴
    人於警詢證述明確（偵查卷第7-8頁），並有高雄市政府警
    察局苓雅分局福德二路派出所受理各類案件紀錄表、報案三
    聯單、受理詐騙帳戶通報警示簡變格式表、內政部警政署反
    詐騙諮詢專線紀錄表、臺灣銀行營業部109年11月30日函及
    所附帳號000000000000號帳戶基本資料、108年10月1日至10
    9年3月31日交易明細附卷可稽（偵查卷第16-23頁、第30-33
    頁），此部分事實首堪認定。
㈡、本案帳戶金融卡係由丙○向鄭艷娣借用，帳戶資訊及金融卡密
    碼係由鄭艷娣告知丙○乙節，業據證人鄭艷娣於警詢、偵查
    、另案審理（偵查卷第3-5頁、第61-62頁，原審卷第65-68
    頁、第79-80頁）、證人丙○於警詢、偵查、另案審理、原審
    審理時（偵查卷第5-6頁、第63-65頁，原審卷第80-81頁、
    第89-91頁、第108頁、第284-285頁）證述在卷，並有上開
    本案帳戶資料可佐，是此部分事實亦堪認定。
㈢、被告於偵查中雖否認有收丙○所交之帳戶，惟查：
　⒈證人丙○於警詢、偵查、另案審理、原審審理時始終證稱有將
    本案帳戶資訊交予被告並將所領得之款項交付被告等情（偵
    查卷第5-6頁、第63-65頁，原審卷第80-82頁、第89-93頁、
    第101-103頁、第108-109頁、第284-285頁），且前後所述
    大致一致，並無出入。參以證人丙○於偵查中當庭指認被告
    無訛（偵查卷第64頁），於警詢時亦於多人之相片中明確指
    認出被告（偵查卷第6頁、第11-12頁），於原審復證稱：「
    （問：何時認識被告的？）我是因為有一個朋友從小跟被告
    認識的，但大約時間我不記得。」等語（原審卷第285頁）
    ，可見證人丙○確實認識被告，並無誤認之可能。是依常情
    ，若證人丙○未將付本案帳戶資訊及領得之款項交予被告，
    實無一再指認被告之理。
　⒉證人即另案被告丁○○於警詢、偵查及原審審理時均證稱：伊
    於109年3月間有交付其國泰世華銀行及中國信託商業銀行帳
    戶之資料予被告，並曾經將匯入上開帳戶之款項提領出來交
    給被告等情（原審卷第145-153頁、第197至202頁、第280-2
    80頁），且於原審證稱其認識被告5、6年，不會認錯人等語
    （原審卷第281頁），佐以證人丁○○於警詢時亦於多人之相
    片中明確指認出被告（原審卷第201頁、第231頁），可見證
    人丁○○確認識被告。
　⒊互核證人丙○、證人丁○○所述交付帳戶資料予被告及領款項交
    付被告之時間及行為模式均相同，且證人丙○於偵查中證稱
    其不認識丁○○（偵查卷第63頁反面即原審卷第111頁）；證
    人丁○○於偵查中亦證稱其不認識丙○等語（原審卷第153頁）
    ，卻均同時指認被告向渠等收取帳戶並叫渠等領款等情，兩
    人顯無勾串誣指被告之可能，由此堪認證人丙○、丁○○確曾
    提供帳戶之資料予被告所屬之詐欺集團成員使用，並提領前
    揭帳戶內之款項後交付被告收執無疑。
　⒋證人丙○於109年5月17日警詢時除證稱有將其中國信託帳戶及
    鄭艷娣之本案帳戶資料交予被告，所領款項亦交給被告外，
    並提出其與被告聯絡之微信內容截圖為憑（原審卷第91頁、
    第93頁、第95-97頁即第121-125頁）。證人丙○於偵查及原
    審並證稱被告係用微信帳號，一個是IZ0000000000、暱稱「
    凸」，另一個是0000000000000與其聯絡等語（原審卷第110
    頁、第286頁）。參以證人丁○○於警詢、偵查、審理中亦證
    稱微信IZ0000000000、暱稱「凸」的人，就是被告無訛（原
    審卷第195頁、第201頁、第282-283頁），並有所提微信內
    容截圖為憑（原審卷第242-244頁）。如上所述，證人丙○、
    丁○○係互不相識之2人，卻分別於109年5月17日、同年6月26
    日在不同之警察局均證稱微信IZ0000000000、暱稱「凸」之
    人就是被告，且證人丁○○於原審經提示證人丙○微信對話內
    容相片中之人供其指認時（即原審卷第125頁相片)時，亦證
    稱：「就是被告乙○○，右邊只有露出一個眼睛的人，我也認
    識，我認得出來，因為我跟他比跟被告更熟，他就是介紹我
    跟被告認識的人。」等語（原審卷第283頁），足證證人丙○
    、丁○○確均有與被告以微信ID saso085788、暱稱「凸」之
    帳號聯絡。由此益徵證人丙○所述應屬事實，堪予採信。
　⒌至證人丙○於109年5月17日警詢及110年1月22日偵查中所提出
    其與微信IZ 0000000000、暱稱「凸」之對話內容雖略有不
    同，惟本院並未以該對話內容作為認定證人丙○交付本案帳
    戶予被告之證據，僅係以該內容佐證證人丙○所述為實。又
    證人丙○於原審就內容不同之部分亦予說明：「我下面文字
    的地方，是直接用語音直接翻成文字的，偵查中提供的紙本
    也是截圖，但我有用微信的轉翻文字功能，所以會有文字內
    容。」、「因為我記得那時我要截圖時，這些內容變成我截
    圖不到，因為我微信不常用，但我點的時候那些東西就不見
    了，理由我也不知道為何會不見。」、「因為我在嘉義提供
    這些，那我一定會留下資料，所以我不可能會刻意去刪掉。
    」等語（原審卷第287-288頁），而微信確有語音直接轉成
    文字之功能，故截圖時確有可能出現差異，況證人丙○於109
    年5月17日警詢所提之微信對話紀錄係由承辦員警所拍攝，
    其真實性並無可疑。是上開二份內容雖有小部分不同，然並
    不影響證人丙○證詞之真實性。
㈣、本案事證明確已臻明確，故檢察官聲請送聲紋鑑定部分，本
    院認尚無必要。 　　   
㈤、綜上事證明確，被告犯行堪予認定，應依法論科。
二、論罪：
㈠、核被告所為，係犯刑法第339條之4第1項第2款之三人以上共
    同詐欺取財罪、洗錢防制法第14條第1項、第2條第2款之一
    般洗錢罪。　　 　　　 
㈡、按共同實行犯罪行為之人，在共同意思範圍以內，各自分擔
    犯罪行為之一部，彼此協力、相互補充以達其犯罪之目的者
    ，即應對於全部所發生之結果，共同負責，故不以實際參與
    犯罪構成要件行為或參與每一階段之犯罪行為為必要。又共
    同正犯之意思聯絡，原不以數人間直接發生者為限，即有間
    接之聯絡者，亦包括在內（最高法院107年度台上字第4444
    號判決意旨參照）。查被告參與本案詐欺集團，雖被告不負
    責對告訴人施以詐術，而推由同集團其他成年成員為之，然
    被告就其所參與前述詐欺取財犯行，與詐騙集團其他成員之
    間，分工擔任收集帳戶及收取車手所提領款項等工作，應具
    有相互利用之共同犯意，並各自分擔部分犯罪行為，揆諸上
    開說明，被告參與本案犯行，與該詐騙集團其他成員間，具
    有犯意聯絡與行為分擔，應依刑法第28條之規定，論以共同
    正犯。
㈢、被告以一行為犯三人以上共同詐欺取財罪、一般洗錢罪，為
    想像競合犯，應依刑法第55條前段規定，從一重依刑法第33
    9條之4第1項第2款之三人以上共同詐欺取財罪處斷。
㈣、被告雖參與本案之詐欺集團犯罪組織，惟被告參與同一犯罪
    組織之其他犯行，業分別經起訴，先後於110年4月13日繫屬
    於臺灣士林地方法院（由該院以110年度審金訴字第208號受
    理，後改分110年度金訴字第160號審理）；於110年5月11日
    繫屬於臺灣士林地方法院（由該院以110年度審金訴字第273
    號受理，後改分110年度金訴字第221號審理）；於110年6月
    16日繫屬於臺灣士林地方法院（由該院以110年度金訴字第1
    86號審理），有本院被告前案紀錄表、各該案件起訴書（見
    本院卷第89-139頁）附卷可稽。本案檢察官就被告參與同一
    詐欺集團犯罪組織犯行提起公訴，係於110年9月7日繫屬於
    原審法院，顯繫屬在後，本案並非被告加入本案詐欺集團數
    案中「最先繫屬於法院之案件」，揆諸最高法院109年度台
    上字第3945號、110年度台上字第4695號判決意旨，本案即
    不再就被告參與犯罪組織部分重複論處，併此說明。
三、撤銷改判之理由：　　 　　　　
㈠、原審就被告本件犯行，未就卷內全部證據資料詳予勾稽，遽
    為被告無罪之諭知，於法顯有未洽。檢察官上訴意旨，指摘
    原審未予詳查逕為有利被告之認定，為有理由，應由本院將
    原判決撤銷。
㈡、爰審酌被告未循正當途徑以賺取財物，參與本案詐欺集團，
    所為實值非難，惟其所為相較於實際對告訴人施以詐術並取
    得詐欺贓款之共犯而言，尚非核心成員角色，以及被告之素
    行、犯罪之動機、手段、情節、目的、所生損害情形、擔任
    角色分工及參與程度，犯後否認犯行之態度，並未與告訴人
    達成和解，智識程度為高中肄業等情狀，量處如主文第2項
    所示之刑。
㈢、本案無其他事證認被告有實際取得犯罪所得，依罪疑唯輕有
    利於被告之認定，應認被告尚未獲得任何犯罪所得，附此敘
    明。　　
參、被告經合法通知，無正當理由不到庭，爰不待其陳述，逕行
    判決。
據上論斷，應依刑事訴訟法第371條、第369條第1項前段、第364
條、第299條第1項前段，判決如主文。
本案經檢察官吳志中提起公訴，檢察官邱宇謙提起上訴，檢察官
林安紜到庭執行職務。
中　　華　　民　　國　　111 　年　　6 　　月　　28　　日
     　　　　　　 刑事第十六庭  審判長法　官  劉嶽承
                                      法　官  古瑞君
                                      法　官  廖紋妤
以上正本證明與原本無異。
如不服本判決，應於收受送達後20日內向本院提出上訴書狀，其
未敘述上訴之理由者並得於提起上訴後20日內向本院補提理由書
（均須按他造當事人之人數附繕本）「切勿逕送上級法院」。
                                      書記官  江珮菱
中　　華　　民　　國　　111 　年　　6 　　月　　29　　日

附錄本案論罪科刑法條：
刑法第339 條之4 ：
犯第三百三十九條詐欺罪而有下列情形之一者，處一年以上七年
以下有期徒刑，得併科一百萬元以下罰金：
一、冒用政府機關或公務員名義犯之。
二、三人以上共同犯之。
三、以廣播電視、電子通訊、網際網路或其他媒體等傳播工具，
    對公眾散布而犯之。
前項之未遂犯罰之。